臺灣高等法院花蓮分院刑事裁定
111年度抗字第78號
抗  告  人  
即 受刑 人  蘇敏凱



上列抗告人即受刑人因聲請定應執行刑案件，不服臺灣花蓮地方
法院中華民國111年9月22日裁定（111年度聲字第471號；聲請案
號：臺灣花蓮地方檢察署111年度執聲字第346號），提起抗告，
本院裁定如下：
    主  文
抗告駁回。
    理  由
一、原裁定意旨略以：
    抗告人即受刑人蘇敏凱（下稱抗告人）犯如附表所示各罪，
    分別經本院及原法院判處如附表所示之刑，均已確定在案，
    本件最先判決確定之罪為附表編號1，確定日期為民國108年
    7月31日，附表編號2至6所示各罪之犯罪日期均為附表編號1
    所示判決確定前所犯，其中除附表編號1所示之罪屬得易科
    罰金且得易服社會勞動之罪外，其餘附表所示之罪均係不得
    易科罰金亦不得易服社會勞動之罪，惟抗告人就上開各罪已
    請求檢察官聲請合併定其應執行之刑，檢察官聲請就如附表
    所示之罪定應執行刑，洵屬適法，應予准許。又附表編號1
    至4所示之罪，經原法院以110年度聲字第49號裁定定應執行
    刑為有期徒刑3年確定，附表編號5、6所示之罪，經原法院
    以110年度易字第23號判決判處定應執行刑為有期徒刑1年6
    月確定，本件定應執行刑時，除不得逾越外部性界限外，亦
    應受不利益變更禁止原則之內部性界限拘束，審酌抗告人刑
    事執行意見狀陳述希望合併刑期為3年6月，及其所犯如附表
    所示之罪之法益侵害類型、犯罪手法、各次犯罪所間隔之時
    間等情狀後，整體評價其應受矯治之程度並兼衡責罰相當與
    刑罰經濟之原則，定其應執行刑為有期徒刑4年2月等情。
二、抗告意旨如附件「刑事抗告」狀所載。
三、數罪併罰定應執行刑之法律解析：
  ㈠關於多數有期徒刑數罪併罰定應執行刑之法律依據：
    按「裁判確定前犯數罪者，併合處罰之。但有下列情形之一
    者，不在此限：一、得易科罰金之罪與不得易科罰金之罪。
    二、得易科罰金之罪與不得易服社會勞動之罪。三、得易服
    社會勞動之罪與不得易科罰金之罪。四、得易服社會勞動之
    罪與不得易服社會勞動之罪。」、「前項但書情形，受刑人
    請求檢察官聲請定應執行刑者，依第五十一條規定定之。」
    刑法第50條定有明文。又按數罪併罰，分別宣告多數有期徒
    刑者，於各刑中之最長期以上，各刑合併之刑期以下，定其
    刑期，但不得逾30年，刑法51條第5款亦定有明文。
  ㈡數罪併罰之制度設計：
  ⒈制度設計目的：
    刑法總則編第7章有關數罪併罰之規定，係立法者基於刑事
    政策之考量，避免數罪累計而處罰過嚴，罪責失衡，藉此將
    受刑人所犯數罪合併之刑度得以重新裁量，防止刑罰過苛，
    以保障人權（最高法院108年度台抗字第19號裁定、102年度
    台上字第4237號判決意旨參照）。亦即數罪併罰合併定應執
    行刑，旨在綜合斟酌犯罪行為之不法與罪責程度，及對犯罪
    行為人施以矯正之必要性，而決定所犯數罪最終具體應實現
    之刑罰，以符罪責相當之要求，屬恤刑制度之設計（最高法
    院105年度台非字第27號判決意旨參照）。此乃因刑罰之科
    處，應以行為人之責任為基礎，考量人之生命有限，刑罰對
    被告造成之痛苦程度，係以刑度增加而生加乘效果，而非等
    比方式增加，如以實質累加方式執行，刑責恐將偏重過苛，
    不符現代刑事政策及刑罰之社會功能，故透過定應執行刑程
    序，採限制加重原則，授權法官綜合斟酌被告犯罪行為之不
    法與罪責程度、各罪彼此間之關聯性（例如數罪犯罪時間、
    空間、各行為所侵害法益之專屬性或同一性、數罪對法益侵
    害之加重效應等）、數罪所反應被告人格特性與傾向、對被
    告施以矯正之必要性等，妥適裁量最終具體應實現之刑罰，
    以符罪責相當之要求。因此，法院於酌定執行刑時，應體察
    法律恤刑之目的，為妥適之裁量，俾符合實質平等原則，否
    則有悖於公平正義，即有裁量權行使不當之違失（最高法院
    109年度台抗字第1985號裁定意旨參照）。
  ⒉應執行之併合刑屬一種「特別的量刑過程」：
　⑴數罪併罰之定應執行刑，其目的在將各罪及其宣告刑合併斟
    酌，進行充分而不過度之評價，透過重新裁量之刑罰填補受
    到侵害之社會規範秩序，而非絕對執行累計宣告刑，以免處
    罰過苛，俾符罪責相當之要求，為一種特別量刑過程（最高
    法院110年度台抗大字第489號裁定意旨參照）。係出於刑罰
    經濟與責罰相當之考量，所為一新刑罰之宣告，並非給予受
    刑人之不當利益（最高法院111年度台抗字第238號、109年
    度台抗字第389號裁定意旨參照）。乃對犯罪行為人本身及
    所犯各罪之總檢視（最高法院107年度台抗字第1318號裁定
    意旨參照）。
　⑵相較於刑法第57條所定科刑時應審酌之事項係對一般犯罪行
    為之裁量，定應執行刑之宣告，乃對犯罪行為人本身及所犯
    各罪之總檢視，除應考量行為人所犯數罪反應出之人格特性
    ，並應權衡審酌行為人之責任與整體刑法目的及相關刑事政
    策（最高法院106年度台抗字第690號裁定意旨參照）。
  ㈢數罪併罰定應執行刑之基準：
  ⒈以裁判確定前所犯之數罪為限：
    刑法第51條之數罪併罰，應以合於同法第50條第1項前段之
    規定為前提，而第50條第1項前段之併合處罰，則以裁判確
    定前犯數罪為條件，若於一罪之裁判確定後又犯他罪者，自
    應於他罪之科刑裁判確定後，與前罪應執行之刑併予執行，
    不得適用刑法第51條所列各款，定其應執行刑（最高法院11
    0年度台抗字第922號裁定意旨參照）。
  ⒉裁判確定，係指「首先確定」之科刑判決：
    刑法第50條第1 項所稱併合處罰，係以裁判確定前犯數罪為
    條件，倘被告一再犯罪，經受諸多科刑判決確定之情形，上
    開所謂裁判確定，乃指「首先確定」之科刑判決而言。亦即
    以該首先判刑確定之日作為基準，在該日期之前所犯各罪，
    應依刑法第51條各款規定，定其應執行之刑；在該日期之後
    所犯者，則無與之合併定執行刑之餘地（最高法院110年度
    台抗字第1110號裁定意旨參照）。惟在該日期之後所犯之罪
    ，倘另符合數罪併罰者，仍得依前述法則處理，定其應執行
    之刑，並與前數罪所定之應執行刑合併予以執行（最高法院
    110年度台抗字第374號裁定意旨參照）。數罪併罰定應執行
    之刑，既有上揭基準可循，自無許任擇其中最為有利或不利
    於被告之數罪，合併定其應執行刑之理（最高法院110年度
    台聲字第13號裁定、106年度台非字第17號判決意旨參照）
    。
　⒊法院審查及定應執行刑之範圍：　
　　另法院裁定定應執行刑時，應以檢察官所聲請定其應執行刑
    之內容，作為審查及定應執行刑之範圍，未據檢察官聲請定
    執行刑之案件，法院基於不告不理原則，不得任意擴張並予
    審理裁判，否則即有未受請求之事項予以裁判之違法，此觀
    諸刑事訴訟法第477條第1項規定即明（最高法院111年度台
    抗字第37號裁定意旨參照）。
  ㈣刑法第50條第1項但書之要件及目的：
　  刑法第50條第1項但書之立法意旨，無非為明確數罪併罰適
    用範圍，避免不得易科罰金或不得易服社會勞動之罪與得易
    科罰金或得易服社會勞動之罪合併，造成得易科罰金或得易
    服社會勞動之罪，無法單獨易科罰金或易服社會勞動，罪責
    失衡，不利於受刑人。是有刑法第50條第1項但書各款之情
    形時，得否併合處罰，全繫乎受刑人之請求與否。換言之，
    裁判確定前犯數罪，而有刑法第50條第1項但書情形之一者
    ，除受刑人於判決確定後請求檢察官聲請定應執行刑者外，
    不適用併合處罰之規定，賦予受刑人選擇權，以符合其實際
    受刑利益。在此情形下，既謂數罪能否併合處罰應繫乎受刑
    人之意思，法院於受理此類檢察官聲請定應執行刑案件，而
    為准駁之裁定前，自應先探究其聲請是否符合受刑人請求之
    真意，再依不告不理原則為審查，方符法旨（最高法院110
    年度台抗字第1920號裁定意旨參照）。
  ㈤數罪併罰定應執行之刑之外部性界限及內部性界限：
  ⒈再按法律上屬於自由裁量之事項，有其外部性界限及內部性
    界限，並非概無拘束。依據法律之具體規定，法院應在其範
    圍選擇為適當之裁判者，為外部性界限；而法院為裁判時，
    應考量所適用之法規之目的及法律秩序之理念所在者，為內
    部性界限。法院為裁判時，二者均不得有所逾越。在數罪併
    罰，有2裁判以上，定其應執行之刑之案件，法院所為刑之
    酌定，固屬自由裁量之事項，然仍應受前揭外部性界限及內
    部性界限之拘束（最高法院80年台非字第473號判例、103年
    度台抗字第716號裁定意旨參照）。
  ⒉外部性界限：
　  刑法第51條第5款規定：「數罪併罰，宣告多數有期徒刑者
    ，於各刑中之最長期以上，各刑合併之刑期以下，定其刑期
    。但不得逾30年。」係採限制加重主義，就俱發各罪中，以
    最重之宣告刑為基礎，由法院參酌他罪之宣告刑，裁量加重
    定之，上揭「以上」、「以下」及「不得逾30年」之限制，
    即法理上所稱之外部性界限（最高法院109年度台抗字第942
    號裁定意旨參照）。
　⒊數罪併罰定應執行刑不利益變更禁止原則之適用：
    按「由被告上訴或為被告之利益而上訴者，第二審法院不得
    諭知較重於原審判決之刑。但因原審判決適用法條不當而撤
    銷之者，不在此限。」、「前項所稱之刑，指宣告刑及數罪
    併罰所定應執行之刑。」、「第一項規定，於第一審或第二
    審數罪併罰之判決，一部上訴經撤銷後，另以裁定定其應執
    行之刑時，準用之。」刑事訴訟法第370條定有明文。最高
    法院103年度第14次刑事庭會議決議「刑事訴訟法第370條第
    2項、第3項，已針對第二審上訴案件之定應執行之刑，明定
    有不利益變更禁止原則之適用；而分屬不同案件之數罪併罰
    ，倘一裁判宣告數罪之刑，曾經定其執行刑，再與其他裁判
    宣告之刑定其執行刑時，在法理上亦應同受此原則之拘束。
    」此為最高法院所持之一致見解（最高法院104年度台抗字
    第947號裁定意旨參照）。亦即，另定之執行刑，其裁量所
    定之刑期，不得較重於前定之執行刑加計後裁判宣告之刑之
    總和（最高法院109年度台抗字第457號裁定意旨參照）。同
    理，若併罰之數罪先前已有定應執行之刑，卻因被告另犯他
    罪之確定判決，致須再重定數應執行刑時，亦應有不利益變
    更禁止原則之適用，本于此，上開實務上之處理原則，於特
    殊個案，應對憲法原則有所讓步，而屬例外（最高法院108
    年度台非字第20號判決意旨參照）。
  ⒋內部性界限：
　  按法律上屬於自由裁量之事項，雖非概無法律性之拘束，以
    法院就宣告刑自由裁量權之行使而言，應受比例原則、公平
    正義原則之規範，並謹守法律秩序之理念，體察法律之規範
    目的，使其結果實質正當，俾與立法本旨相契合，亦即合於
    裁量之內部性界限（最高法院109年度台抗字第1593號、106
    年度台上字第2374號判決意旨參照）。
  ⒌小結：
　　執行刑之量定（即定應執行刑，下稱定刑），係法院自由裁
    量之職權，倘其酌定並未違背刑法第51條各款規定所定之方
    法或範圍及刑事訴訟法第370條所規定之不利益變更禁止原
    則（即法律之外部性界限），亦無明顯違背公平、比例原則
    或整體法律秩序之理念（即法律之內部性界限）者，即不得
    任意指為違法或不當（最高法院111年度台抗字第160號裁定
    意旨參照）。換言之，法院於審酌個案具體情節，裁量定應
    執行之刑時，除應嚴格遵守刑法第51條所定方法為法律規範
    量刑之外部性界限外，其所定之執行刑，祇須在不逸脫外部
    性界限範圍內為衡酌，而無全然喪失權衡意義或其裁量行使
    顯然有違比例原則之裁量權濫用之例外情形，並不悖於定應
    執行刑之恤刑目的者，即無違裁量權之內部性界限（最高法
    院110年度台抗字第35號裁定、103年度台上字第291號判決
    意旨參照）。
四、經查：
  ㈠抗告人前因竊盜、違反毒品危害防制條例等案件，經本院及
    原法院判決如附表所示之刑，並已確定在案，經核符合數罪
    併罰有二裁判以上，定應執行之刑之要件，有各該刑事判決
    及臺灣高等法院被告前案紀錄表等件在卷可參，而原法院係
    上開案件犯罪事實最後判決之法院，依前開規定，自應依刑
    法第51條規定定其應執行之刑。
  ㈡而抗告人所犯如附表編號1所示得易科罰金之罪，與附表編號
    2至6所示不得易科罰金之罪，固屬刑法第50條第1項但書第1
    款之情形，本不得併合處罰，惟抗告人前已請求檢察官聲請
    定其應執行刑，有臺灣花蓮地方檢察署刑事執行意見狀等件
    在卷可稽（見原審卷第9至12頁），亦未經其撤回定執行刑
    之請求，自符刑法第50條第2項之要件。
　㈢又本件「首先確定」之科刑判決為如附表編號1，確定日期為
    108年7月31日，自以該首先判決確定日作為基準，在該日期
    之前所犯各罪，始能依刑法第51條定其應執行之刑，在該日
    期之後所犯者，則無與之合併定執行刑之餘地。抗告意旨雖
    認原裁定附表少了1年之有期徒刑之案件云云。然查抗告人
    所犯如原法院109年度花簡字第31號、109年度訴字第67號、
    110年度易字第50號判決，固經原法院以110年度聲字第363
    號裁定定應執行刑為有期徒刑1年，然前開案件之犯罪時間
    分別為108年10月2日、108年12月23日及108年12月10日，均
    在前開基準日即108年7月31日之後所犯，揆諸前開說明，自
    無與本件合併定執行刑之餘地。況法院裁定定應執行刑時，
    應以檢察官所聲請定其應執行刑之內容，作為審查及定應執
    行刑之範圍，未據檢察官聲請定執行刑之案件，法院基於不
    告不理原則，不得任意擴張並予審理裁判，否則即有未受請
    求之事項予以裁判之違法，已如前述，抗告意旨認本件應將
    其所犯其他之罪合併定執行刑，自無理由。
　㈣再者，抗告人所犯如原裁定附表所示之罪，各刑中之最長期
    為2年，各刑合併之刑期為5年10月，此為刑法第51條第5款
    所定之外部性界限。又如附表編號1至4所示之罪，業經原法
    院以110年度聲字第49號裁定應執行有期徒刑3年確定，如附
    表編號5、6所示之罪，則經原法院以111年度易字第23號判
    決應執行有期徒刑1年6月確定。是原裁定就前開所示之罪所
    處之刑，定其應執行刑為有期徒刑4年2月，顯未逾越刑法第
    51條第5款所定方法、範圍之外部性界限，及刑事訴訟法第3
    70條所規定之不利益變更禁止原則。且原裁定所定之執行刑
    ，已使抗告人獲取1年8月之利益，原裁定亦已審酌抗告人刑
    事執行意見狀陳述希望合併刑期為3年6月，及其所犯如附表
    所示之罪之法益侵害類型、犯罪手法、各次犯罪所間隔之時
    間等情狀後，整體評價其應受矯治之程度並兼衡責罰相當與
    刑罰經濟之原則，從而原裁定業已衡酌比例原則及責罰相當
    原則等原則，及考量刑罰邊際效應隨刑期而遞減，及行為人
    所生痛苦程度隨刑期而遞增之情形，受刑人復歸社會之可能
    性，經核復未逾越內部性界限，並無喪失權衡意義或裁量權
    濫用之情形，且無違背公平正義情形，要屬裁量職權之適法
    行使。抗告意旨逕認原裁定定其應執行刑為有期徒刑4年2月
    過於嚴苛，亦難認有理由。
  ㈤末按「定應執行刑固於受刑人之權益有重大影響，除顯無必
    要或有急迫情形外，法院於裁定前，允予受刑人以言詞或書
    面陳述意見之機會，程序更加周全。惟裁定非因當庭之聲明
    而為之者，除有特別規定外，係以書面審理為原則，專據案
    卷之訴訟資料予以裁定。而現行刑事訴訟法尚無法院於定應
    執行刑裁定前應予受刑人以言詞或書面陳述意見之機會之特
    別規定，原審未予抗告人言詞陳述意見即行裁定，尚難遽指
    為違法。」（最高法院111年度台抗字第64號裁定意旨參照
    ）。「又第一審固未予再抗告人以陳述意見之機會，惟本件
    係檢察官依再抗告人請求而向第一審法院聲請定其應執行刑
    ，再抗告人復已具狀對該裁定提起抗告，請求更定較輕之應
    執行刑，足認其就本件定應執行刑已以書面陳述意見，自無
    未保障再抗告人陳述意見機會之情形。」（最高法院111年
    度台抗字第216號裁定意旨參照）。本件抗告人已在刑事執
    行意見狀上具體表明希望合併之刑期為3年6月，復已具狀對
    原裁定提起抗告，認原裁定過於嚴苛，請求重新定其應執行
    之刑，揆諸前開見解，已以書面陳述意見，足以保障其程序
    上之利益，附此敘明。
五、綜上所述，抗告人所認應合併定應執行刑之案件，犯罪時間
    均在首先確定之科刑判決時間之後，無從合併，原裁定之應
    執行刑，亦未逾越外部性界限，且未逾越比例原則、平等原
    則、責罰相當原則等自由裁量權之內部性界限，並無全然喪
    失權衡意義或裁量權濫用之情形，復已參酌不利益變更禁止
    原則。抗告人抗告請求撤銷原裁定，為無理由，應予駁回。
據上論結，應依刑事訴訟法第412條，裁定如主文。
中　　華　　民　　國　　111 　年　　10　　月　　31　　日
                 刑事庭審判長 法  官  張宏節
                              法  官  林碧玲
                              法  官  林恒祺
以上正本證明與原本無異。
如不服本裁定，應於裁定送達後5日內向本院提出再抗告狀。再
抗告書狀，並應敘述抗告之理由。
因疫情而遲誤不變期間，得向法院聲請回復原狀。
中　　華　　民　　國　　111 　年　　11　　月　　1 　　日
                              書記官  林明智